臺灣高等法院刑事判決
109年度上易字第1722號
上  訴  人  
即  被  告  楊惠菁




上列上訴人因詐欺案件，不服臺灣新北地方法院107年度易字第9
8號，中華民國109年7月16日第一審判決（起訴案號：臺灣新北
地方檢察署106年度偵字第4466號），提起上訴，本院判決如下
：
    主  文
上訴駁回。
    事  實
一、甲○○明知申辦行動電話門號使用於現今社會係輕而易舉之事
    ，一般人無故取得他人所申辦行動電話門號使用之行徑常與
    財產犯罪之需要密切相關，而可預見該名不自行申辦行動電
    話門號使用反收取他人行動電話門號之人，可能係遂行不法
    所有意圖用以詐騙他人，又對於提供行動電話門號予他人使
    用雖無必引發他人萌生犯罪之確信，但仍以縱若有人持以罪
    亦不違反其本意，而基於幫助他人詐欺得利之犯意，於民國
    98年2月26日，申辦如附表所示電信公司之行動電話門號（
    下稱上開行動電話門號），復於不詳時間、地點，將上開行
    動電話門號提供予某真實姓名、年籍均不詳之成年詐欺集團
    成員（下稱某不詳成年詐欺集團成員）使用，甲○○並獲得新
    臺幣（下同）3,500 元之報酬。嗣某不詳成年詐欺集團成員
    所屬詐欺集團成員取得上開行動電話門號後，即共同基於意
    圖為自己不法所有之詐欺得利犯意聯絡，利用電信公司提供
    之「小額付費服務」可延遲付款之服務特性，接續於如附表
    所示購入及遊戲點數儲值時間，以上開行動電話門號購買智
    冠科技股份有限公司（下稱智冠公司）所發行之MyCard虛擬
    遊戲點數共計2,000 點，致智冠公司誤認上開行動電話門號
    持有者將於次期電信帳單繳付相關款項，即將前揭虛擬遊戲
    點數均儲值至上開詐欺集團成員所指定之遊戲新幹線股份有
    限公司（下稱遊戲新幹線公司）「wdx000」帳號內，然上開
    詐欺集團成員於收受前揭虛擬遊戲點數後，即未繳納上開行
    動電話門號帳單，致電信公司無法轉付以上開行動電話門號
    所購買前揭虛擬遊戲點數款項與智冠公司，而以此方式詐得
    前揭虛擬遊戲點數之財產上不法利益，致智冠公司因此受有
    遊戲點數1 點兌換1 元（共計2,000 元）之損害。
二、案經法務部調查局南部地區機動工作站報告臺灣高雄地方檢
    察署檢察官呈請臺灣高等檢察署高雄檢察分署檢察長令轉臺
    灣橋頭地方檢察署檢察官呈請臺灣高等檢察署檢察長令轉臺
    灣新北地方檢察署檢察官偵查起訴。
    理  由
壹、證據能力之認定部分：
　　按刑事訴訟法第159 條之5 立法意旨，在於確認當事人對於
    傳聞證據有處分權，得放棄反對詰問權，同意或擬制同意傳
    聞證據可作為證據，屬於證據傳聞性之解除行為，如法院認
    為適當，不論該傳聞證據是否具備刑事訴訟法第159 條之1
    至第159 條之4 所定情形，均容許作為證據，不以未具備刑
    事訴訟法第159 條之1 至第159 條之4 所定情形為前提。此
    揆諸「若當事人於審判程序表明同意該等傳聞證據可作為證
    據，基於證據資料愈豐富，愈有助於真實發見之理念，此時
    ，法院自可承認該傳聞證據之證據能力」立法意旨，係採擴
    大適用之立場。蓋不論是否第159 條之1 至第159 條之4 所
    定情形，抑當事人之同意，均係傳聞之例外，俱得為證據，
    僅因我國尚非採澈底之當事人進行主義，故而附加「適當性
    」之限制而已，可知其適用並不以「不符前四條之規定」為
    要件（最高法院104 年度第3 次刑事庭會議決議參照）。經
    查，本件以下所引用之供述或非供述證據，因檢察官、被告
    甲○○對各該證據方法之證據能力，迄至言詞辯論終結前均未
    聲明異議（見本院卷第99至108頁），而本院審酌上開供述
    或非供述等證據資料製作時之情況，無不當取供及證明力明
    顯過低之瑕疵，認以之作為證據應屬適當，揆諸前開規定，
    本院認前揭證據資料有證據能力，合先敘明。
貳、認定被告犯罪事實所憑之證據及理由：
一、訊據被告甲○○固坦認於前揭時間，有申辦上開行動電話門號
    一情，惟矢口否認有何幫助詐欺得利犯行，辯稱：當時伊至
    智華通訊行申辦上開行動電話門號及手機，該通訊行老闆提
    出若門號不想使用，可回收轉回中華電信公司，會給伊解約
    金的補貼3,500元，而伊取得上開行動電話門號後都沒有使
    用，就交給該通訊行，並有簽立切結書，但伊沒有拿到切結
    書，只有收據，該通訊行有給付3,500元給伊，該3,500元，
    是解約金的補貼，並非不法所得云云。
二、然查：
（一）被告於98年2月26日，申辦上開行動電話門號，復於不詳
      時間、地點，將上開行動電話門號提供予某不詳成年人使
      用，被告並獲得3,500元之報酬。嗣某不詳成年人所屬詐
      欺集團成員取得上開行動電話門號後，即接續於如附表所
      示購入及遊戲點數儲值時間，以上開行動電話門號購買被
      害人智冠公司所發行之MyCard虛擬遊戲點數共計2,000 點
      ，致被害人智冠公司誤認上開行動電話門號持有者將於次
      期電信帳單繳付相關款項，即將前揭虛擬遊戲點數均儲值
      至前揭「wdx000」帳號內，然上開詐欺集團成員於收受前
      揭虛擬遊戲點數後，即未繳納上開行動電話門號帳單，致
      電信公司無法轉付以上開行動電話門號所購買前揭虛擬遊
      戲點數款項與被害人智冠公司，被害人智冠公司因此受有
      上開損害等情，業據被告於原審、本院審理時坦白承認（
      見原審卷二第322 頁；本院卷第105至107頁），復有被告
      申辦附表所示門號之行動電話業務申請書、智冠公司103 
      年1 月23日銷法（序）字第1030123077號函及所附「wdx0
      00」帳號儲值交易資料、中華電信高雄營運處103 年3 月
      4 日高帳字第1030000039號函暨附件電信設備小額付款繳
      款情形資料，及智冠公司104 年1 月26日稽字第10401002
      號函各1 份在卷可稽（見調查局卷二第3 至6頁、第197 
      至203頁；調查局卷三第355 至356頁 、第371 頁），是
      此部分事實，堪以認定，被告確實將其所有之上開行動電
      話門號供某不詳成年詐欺集團成員及其同夥作為向被害人
      智冠公司詐取財產上不法利益，至屬灼然。
（二）被告固以前揭情詞置辯，惟被告於調詢時係供稱：伊記得
      98年間，在奇摩網路上有看到「缺錢用嗎」、「辦手機換
      現金」的宣傳語，伊就用雅虎即時通聯絡，表示伊想申辦
      門號換現金，對方要伊隔天下午1點半到高雄楠梓區的捷
      運都會公園站附近的果汁店找一位陳小姐（詳細名字伊不
      知道），由陳小姐帶伊去她們公司（詳細地址及公司名稱
      伊不清楚）填寫基本資料及確認可申辦的電信公司名稱，
      並要伊在基本資料表單上親自簽名，之後又向伊要健保卡
      跟身分證影印，完成之後就可以現場領取3,500元現金等
      語在卷（見調查局卷四第109 至110頁），已核與被告上
      開所辯情節有間，且按刑法上之故意，分為直接故意（確
      定故意）與間接故意（不確定故意），行為人對於構成犯
      罪之事實，明知並有意使其發生者為直接故意。行為人對
      於構成犯罪之事實，預見其發生而其發生並不違背其本意
      者為間接故意；而間接故意與有認識的過失之區別，在於
      二者對構成犯罪之事實雖均預見其能發生，但前者對其發
      生並不違背其本意，後者則確信其不發生。且幫助犯之成
      立，以行為人主觀上認識被幫助者正欲從事犯罪或係正在
      從事犯罪，該犯罪有既遂之可能，而其行為足以幫助他人
      實現構成要件者，即具有幫助故意。又刑法上之幫助他人
      犯罪，係就他人之犯罪加以助力，而使其易於實施，非以
      幫助行為與犯罪結果之發生有直接因果關係為必要（最高
      法院96年度台上字第7142號判決意旨參照）。而查，行動
      電話門號在現代社會中具有識別通話對象之個別化特徵，
      乃個人對外聯繫之重要溝通工具，一般人蒐集他人行動電
      話門號使用，常係為遂行財產犯罪之需要，以使相關犯行
      不易遭人追查，而提供自己申辦之行動電話門號供他人使
      用，因門號申請人與實際使用人不同，使用者即可藉此躲
      避檢警追查，該門號即有可能遭不法份子利用作為詐欺財
      產犯罪工具，且現今申請行動電話門號甚為簡易方便，如
      基於正當用途而有使用行動電話門號之必要，以自己名義
      申辦即可，當無給付相當報酬收取他人門號之必要，是倘
      非基於犯罪之不法目的，自無捨棄自己或可信賴親友名義
      而迂迴收購使用他人行動電話門號之理，況近年來詐欺集
      團利用人頭行動電話門號實行詐欺之犯罪案件層出不窮，
      業經平面或電子媒體廣為披載、報導，政府亦一再多方宣
      導反詐騙政策，提醒一般民眾，則任意收購或蒐集他人行
      動電話門號供作不明使用，依一般認知，應可合理懷疑有
      隱身幕後之人欲利用人頭行動電話門號掩飾其財產犯罪行
      為，以避免遭檢警追查，而被告當時為一成年人，且佐以
      被告具有大學肄業之智識程度，任職行政助理等節，亦經
      被告供明在卷（見原審卷二第323頁），堪認被告應有相
      當之智識程度與生活經驗，對此亦當認識甚明，被告竟將
      上開行動電話門號交付與他人，以致被告完全無法了解、
      控制該門號SIM 卡之使用方法及流向，終至遭上開詐欺集
      團用以行騙，使上開詐欺集團得以利用該門號向被害人智
      冠公司詐得財產上不法利益一節，詳如前述，雖未見被告
      有何參與詐欺被害人智冠公司之行為，或於事後亦分得財
      產上不法利益之積極證據，而無從認屬本件詐欺得利行為
      之共同正犯，然被告係以幫助詐欺得利之不確定故意，參
      與實施詐欺得利罪構成要件以外之行為，對於正犯之犯罪
      行為提供物質上之助力，而與犯罪結果間具有因果關聯，
      揆諸前揭說明，被告應有幫助該他人為包含詐欺得利在內
      等財產犯罪之不確定故意，而嗣後該受被告提供上開行動
      電話門號使用之人，果與其他同夥利用以之為向被害人智
      冠公司詐取財產上不法利益使用，被告應負幫助他人為詐
      欺得利之刑責甚明，稽此，被告上開所辯情節自無可採。
（三）又前揭收受被告所提供上開行動電話門號，進而從事詐騙
      行為之詐欺集團成員，雖無證據顯示為成年人，惟亦無證
      據顯示其為兒童或少年，爰依有利於被告之認定，認定該
      詐欺集團成員係成年人，附此敘明。
三、綜上所述，被告前揭所持之辯解，委無足取。本件事證明確
    ，被告上揭犯行堪以認定，應依法論科。
參、新舊法比較：
    按行為後法律有變更者，適用行為時之法律，但行為後之法
    律有利於行為人者，適用最有利之法律，刑法第2 條第1 項
    定有明文。被告行為後，刑法第339 條，業於103 年6 月18
    日修正公布施行，修正前刑法第339 條第1 項規定：「意圖
    為自己或第三人不法之所有，以詐術使人將本人或第三人之
    物交付者，處五年以下有期徒刑、拘役或科或併科一千元以
    下罰金。」、同條第2項規定：「以前項方法得財產上不法
    之利益或使第三人得之者，亦同。」，修正後刑法第339 條
    第1 項則規定：「意圖為自己或第三人不法之所有，以詐術
    使人將本人或第三人之物交付者，處五年以下有期徒刑、拘
    役或科或併科五十萬元以下罰金。」、同條第2項規定：「
    以前項方法得財產上不法之利益或使第三人得之者，亦同。
    」修正後刑法第339 條第1項、第2項，將法定刑自「五年以
    下有期徒刑、拘役或科或併科一千元以下罰金」，提高為「
    五年以下有期徒刑、拘役或科或併科五十萬元以下罰金」，
    經比較新、舊法律，修正後刑法第339 條第2 項、第1項並
    無較有利於被告之情形，依刑法第2 條第1項前段規定，自
    應適用被告行為時即103 年6 月18日修正前刑法第339 條第
    2 項、第1項之規定。
肆、論罪部分：
一、按幫助犯之成立，主觀上行為人須有幫助故意，客觀上須有
    幫助行為，意即需對於犯罪與正犯有共同之認識，而以幫助
    之意思，對於正犯資以助力，而未參與實施犯罪之行為者而
    言。被告將其所有之上開行動電話門號，提供予某不詳成年
    詐欺集團成員，供其所屬詐欺集團詐騙被害人智冠公司取得
    財產上不法利益，顯係基於幫助他人詐取財產上不法利益之
    犯意所為，屬刑法詐欺罪構成要件以外之行為，被告既以幫
    助他人犯罪之意思而參與犯罪構成要件以外之行為，核其所
    為，係犯刑法第30條第1 項前段、修正前刑法第339 條第2 
    項、第1項之幫助詐欺得利罪。
二、又被告提供上開行動電話門號之行為，使某不詳成年詐欺集
    團成員所屬詐欺集團成員對被害人智冠公司施以詐術，所為
    之多次行為，基於詐騙被害人智冠公司之同一目的，於相近
    期間內，以相同之詐騙方法，而詐得各該財產上不法利益，
    時間密接，方式相同，顯係基於同一犯意接續而為，且侵害
    法益同一，各行為之獨立性極為薄弱，依一般社會健全觀念
    ，難以強行分開，於刑法評價上，以視為數個舉動之接續
    施行，合為包括之一行為予以評價較為合理，故應成立接續
    犯，僅論以一罪。
三、被告以幫助他人犯罪之意思而參與犯罪構成要件以外之行為
    ，為上開詐欺得利罪之幫助犯，依刑法第30條第2 項之規定
    ，減輕其刑。 　　
伍、沒收部分：
一、被告行為後，刑法有關沒收之規定已於104 年12月17日修正
    ，並經總統於104 年12月30日公布，依刑法施行法第10條之
    3 第1 項規定，上開修正之刑法條文自105 年7 月1 日施行
    。其中，修正後刑法第2 條第2 項規定「沒收、非拘束人身
    自由之保安處分適用裁判時之法律。」，已明確規範修正後
    有關沒收之法律適用，應適用裁判時法，無比較新舊法之問
    題，是本案自應逕行適用裁判時法即修正後刑法總則編第五
    章之一沒收（即修正後刑法第38條至第40條之2 ）條文，以
    為本案被告沒收之依據。又刑法修正後，有關犯罪利得沒收
    之規定，則主要規定於修正後刑法第38條之1 ，而修正後刑
    法第38條之1 規定「犯罪所得，屬於犯罪行為人者，沒收之
    。但有特別規定者，依其規定。犯罪行為人以外之自然人、
    法人或非法人團體，因下列情形之一取得犯罪所得者，亦同
    ：一、明知他人違法行為而取得。二、因他人違法行為而無
    償或以顯不相當之對價取得。三、犯罪行為人為他人實行違
    法行為，他人因而取得。前二項之沒收，於全部或一部不能
    沒收或不宜執行沒收時，追徵其價額。第一項及第二項之犯
    罪所得，包括違法行為所得、其變得之物或財產上利益及其
    孳息。犯罪所得已實際合法發還被害人者，不予宣告沒收或
    追徵。」。 
二、本件被告因遂行上揭事實欄所示幫助詐欺得利犯行，而取得
    3,500 元，屬被告之犯罪所得，如宣告沒收或追徵，亦無過
    苛調節條款之情形，是應依修正後刑法第38條之1 第1 項前
    段、第3 項規定，宣告沒收，於全部或一部不能沒收或不宜
    執行沒收時，追徵其價額。
陸、駁回上訴之理由：
一、原審經詳細調查及審理後，基於以上相同之認定，引用修正
    前刑法第339 條第2 項、第1項（原判決漏植第1項），刑法
    第2 條第1 項前段、第30條第1 項前段、第2 項、第41條第
    1 項前段、第38條之1 第1 項前段、第3 項，刑法施行法第
    1 條之1 第1 項、第2 項前段等規定為依據，並審酌被告雖
    未實際參與本案詐欺犯行，但其任意提供行動電話門號供不
    法犯罪集團使用，並使不法之徒藉此輕易獲取不法利益，致
    檢警執法人員難以追查緝捕，助長犯罪風氣，被害人智冠公
    司因此受有損害，所為應予非難；又考量被告始終矢口否認
    犯行之犯後態度，及被告迄未賠償被害人智冠公司所生之損
    害；兼衡被告犯罪動機、手段、目的及被害人智冠公司所受
    損失之利益，及被告自述智識程度為大學肄業、職業為行政
    助理、月收入約2 萬餘元（見原審卷二第323 頁）等一切情
    狀，量處拘役50日，並諭知如易科罰金，以1 千元折算1 日
    。另就沒收部分說明：被告於不詳時間、地點，將附表所示
    之門號交予不詳之人，並取得3,500 元之報酬，則上開報酬
    自屬被告之犯罪所得，且曾為被告取得實際管領力，縱未扣
    案，原審就上開犯罪所得仍應依刑法第38條之1 第1 項前段
    宣告沒收，並依同條第3 項規定，諭知於全部或一部不能沒
    收或不宜執行沒收時，追徵其價額。經核原審上開認事用法
    ，均無違誤，量刑亦稱允恰。
二、被告猶執前詞提起上訴，否認犯罪，指摘原審判決不當，惟
    按證據之取捨及證據證明力如何，均屬事實審法院得自由裁
    量、判斷之職權，苟其此項裁量、判斷，並不悖乎通常一般
    之人日常生活經驗之定則或論理法則，且於判決內論敘其何
    以作此判斷之心證理由者，即不得任意指摘其為違法（最高
    法院91年度台上字第2395號判決意旨參照）。原審參酌卷內
    各項供述、非供述證據相互勾稽，而為綜合判斷、取捨，據
    此認定本案犯罪事實，並於理由欄內詳為說明判斷依據與心
    證，且經本院就被告辯解無法採信之理由論述如前，被告上
    訴意旨猶執前詞否認犯罪，要係對原判決已說明事項及屬原
    審採證認事職權之適法行使，持憑己見而為不同之評價，任
    意指摘原判決不當，尚非可採，其上訴並無理由，應予駁回
    。
據上論斷，應依刑事訴訟法第368 條，判決如主文。
本案經檢察官陳旭華提起公訴，檢察官侯千姬到庭執行職務。
中　　華　　民　　國　　109 　年　　10　　月　　27　　日
                  刑事第十九庭審判長法  官  曾淑華
                                    法  官  陳文貴　　
                                    法  官  王美玲　
以上正本證明與原本無異。
不得上訴。
                                    書記官  李逸翔
中　　華　　民　　國　　109 　年　　10　　月　　27　　日
附錄：本案論罪科刑法條全文
修正前刑法第339條：
意圖為自己或第三人不法之所有，以詐術使人將本人或第三人之
物交付者，處5 年以下有期徒刑、拘役或科或併科1 千元以下罰
金。
以前項方法得財產上不法之利益或使第三人得之者，亦同。
前二項之未遂犯罰之。

附表：
申請人 申辦門號之時間（民國） 門號及所屬電信公司 購入智冠My Card 虛擬遊戲點數卡號及儲值時間（民國） 交付門號所獲得之報酬（新臺幣） 甲○○ 98年2月26日 0000000000 中華電信公司 98年2月26日 MCKACZ0000000000號，1000點 3,500元   (同上) 98年2月26日 MCKACZ0000000000號，1000點